【裁判字號】    97,上訴,281
【裁判日期】    970603
【裁判案由】    偽造文書等
【裁判全文】
臺灣高等法院刑事判決                 97年度上訴字第281號
上  訴  人
即  被  告  丙○○
選任辯護人  方正彬律師
上列上訴人因偽造文書等案件，不服臺灣臺北地方法院96年度訴
字第1154號，中華民國96年12月31日第一審判決（起訴案號：臺
灣臺北地方法院檢察署96年度偵字第12753 號、96年度偵緝字第
1642號），提起上訴，本院判決如下：
    主  文
原判決撤銷。
本件免訴。
    事實及理由
一、公訴意旨略以：
(一)、被告係址設臺北縣汐止市○○路○段240 號10樓之3詠旭國際
    有限公司（下稱詠旭公司）實際經營者，與該公司登記負責
    人徐大仁（另由臺灣臺中地方法院以95年度訴字第1379號判
    處有期徒刑4 月確定），共同基於行使偽造私文書及意圖為
    自己不法所有之犯意聯絡，明知未得甲○○之同意或授權，
    先於民國（下同）94年1 月26日，由徐大仁在臺北市某處將
    前妻甲○○（徐大仁與甲○○業於94年3月1日離婚）之國民
    身分證影本交予被告，嗣於同年月28日，2 人在臺北市○○○路與新生南路口附近之漢堡王速食店內，推由徐大仁在遠
    東國際商業銀行（下稱遠東商銀）分期付款申請書上申請人
    基本資料欄及申請人簽名欄上接續偽簽「甲○○」之署押共
    計2 枚，偽造完成如附件一所示甲○○欲向遠東銀行申請貸
    款訂購貨物之私文書後，再由丙○○於94年2月3日持上開申
    請書交予金利信股份有限公司（址設臺中市○區○○路1 段
    270號13 樓Ａ室，下稱金利信公司）員工闕壯世而行使之，
    以向金利信公司訂購三 星牌液晶螢幕1台，由不知情之闕壯
    世再持上開申請書向交予遠東商銀人員，致遠東商銀陷於錯
    誤，誤以為係甲○○向該行申請貸款，並分36期清償，每期
    新臺幣（下同）9,370元，而同意付款33萬7,320元予金利信
    公司，足以生損害於甲○○及遠東商銀。金利信公司即於94
    年2月3日委由旭東國際事業有限公司（下稱旭東公司）將上
    述液晶螢幕1 台送至詠旭公司上址，丙○○及徐大仁復承前
    行使偽造私文書之概括犯意，指示某不詳人士於附件二所示
    送貨單上偽造甲○○之署押交回金利信公司，表明甲○○領
    取該液晶螢幕之意，足以生損害甲○○及金利信公司。嗣於
    94年5月2日，甲○○接獲遠東商銀催收借款33萬7,320 元之
    通知函後，報警處理而循線查獲上情。
(二)、被告明知詠旭公司於94年2 月間即發生財務危機，徐大仁之
    信用已發生問題，竟承前意圖為自己不法所有之概括犯意，
    於94年3月4日，向宏欣運動器材有限公司（下稱宏欣公司）
    業務員乙○○佯稱因詠旭公司販賣液晶螢幕需搭配按摩椅、
    跑步機為贈品，而向宏欣公司訂購價值共計49萬5,000 元之
    按摩椅16台、跑步機10台等語，使宏欣公司陷於錯誤，而先
    於94年3月9日如期出貨按摩椅10台至被告指定之桃園縣龜山
    鄉○○路117巷7之3號倉庫，再於94年3月15日按時出貨其餘
    按摩椅6台、跑步機10 台至被告指定之臺北市○○區○○街
    30巷12 號7樓，均由被告以偏名「閻榮承」名義簽收。被告
    原先於94年3月11日交付詠旭公司所簽發、面額25 萬元之支
    票1 紙，在乙○○質疑該詠旭公司支票帳戶係屬結清戶後，
    復於94年3 月16日交付達太國際企業有限公司（下稱達太公
    司）所簽發、面額49萬5,000元之支票1紙給付貨款，並向乙○○稱該公司係詠旭公司之關係企業云云，使乙○○不疑有
    他而收受之。嗣因上開達太公司支票於94年3 月20日經銀行
    退票，被告復避不見面，宏欣公司始知受騙，因認被告先後
    兩次詐欺取財犯行，時間緊接，所犯係犯罪構成要件相同之
    罪名，顯係基於概括犯意反覆為之，請依修正前刑法第56條
    之連續犯論處，並加重其刑。又被告所犯行使偽造文書與連
    續詐欺取財二罪間，有方法、目的之牽連關係，為牽連犯，
    請依修正前行法第55條後段之規定，從一重之連續詐欺取財
    罪處斷云云。
二、查被告行為後，刑法於94年1月7日修正通過，於94年2月2日
    公布，並於95年7月1日施行。按行為後法律有變更者，適用
    行為時之法律，但行為後之法律有利於行為人者，適用最有
    利於行為人之法律，現行刑法第2條第1項定有明文。此條規
    定乃與刑法第1 條罪刑法定主義契合，而貫徹法律禁止溯及
    既往原則，係規範行為後法律變更所生新舊法律比較適用之
    準據法，是刑法第2條本身雖經修正，但刑法第2條既屬適用
    法律之準據法，本身尚無比較新舊法之問題，應一律適用裁
    判時之現行刑法第2 條規定，綜其全部罪刑之結果而為比較
    ，以決定適用之刑罰法律其全部罪刑之結果而為比較（最高
    法院95年5月23日95年度第8次刑庭會議決議參照）。茲說明
    如下：
(一)、刑法第339 條之詐欺取財罪，雖未修正，然於刑法及其施行
    法修正施行前，依罰金罰鍰提高標準條例第1 條前段規定，
    詐欺取財罪所定罰金刑部分由「銀元1 千元以下」提高為銀
    元1萬元即新臺幣3萬元以下。嗣因刑法施行法第1條之1條增
    訂：「中華民國九十四年一月七日刑法修正施行後，刑法分
    則所定罰金之貨幣單位為新臺幣；九十四年一月七日刑法修
    正時，刑法分則編未修正之條文定有罰金者，自九十四年一
    月七日刑法修正施行後，就其所定數額提高為三十倍，但七
    十二年六月二十六日至九十四年一月七日新增或修正之條文
    ，就其所定數額提高為三倍。」此規定係在替代罰金罰鍰提
    高標準條例部分條文，與適用罰金罰鍰提高標準條例之結果
    相同，對於被告並不發生有利或不利之問題，僅係將貨幣單
    位由銀元改為新臺幣，並非法律變更刑度之條文，當無須就
    新舊法比較，應逕適用之（臺灣高等法院暨所屬法院95年法
    律座談會刑事類提案第17號研討結果參照）。惟修正後刑法
    第33條第5款已將罰金刑提高為新臺幣1千元以上，以百元計
    算，故依前述標準換算，同法第339條第1項之罰金刑變更為
    「新臺幣三萬元以下、一千元以上」。比較修正前後刑度之
    結果，修正後之規定對被告並非較為有利。
(二)、修正後刑法第28條由「二人以上共同實施犯罪之行為者，皆
    為正犯」，修正為「二人以上共同實行犯罪之行為者，皆為
    正犯」。而本案被告不論適用新舊法，均成立共同正犯，不
    生罪刑輕重之實質影響。
(三)、刑法第55條後段之牽連犯規定於業經刪除，是於新法修正施
    行後，被告所為行使偽造私文書犯行、詐欺取財犯行，即須
    分論併罰。比較新舊法之規定，修正後之規定對於被告較為
    不利，自應適用行為時較有利於被告之法律，即修正前刑法
    第55條後段之規定論以牽連犯，從較重之一罪予以論處。
(四)、刑法第56條連續犯之規定業經刪除，則被告之數犯罪行為，
    應予分論併罰。此刪除雖非犯罪構成要件之變更，但顯已影
    響行為人刑罰之法律效果，自屬法律有所變更，依新法第 2
    條第1 項規定，比較新、舊法結果，仍應適用較有利於被告
    之行為時法律即舊法論以連續犯。
(五)、綜合新舊法比較之結果，除前揭(二)對於被告並不生罪刑輕重
    之實質影響，應不比較逕予適用裁判時法以外，依刑法第 2
    條第1項前段規定，即應適用修正前之刑法第33條第5款、第
    55條、第56 條、第41條第1項前段等規定論處，並逕行適用
    刑法施行法第1條之1之規定。
三、按犯一罪而其方法或結果之行為犯他罪者，刑法第55條既規
    定從一重處斷，則牽連犯之一罪，如經判決確定，其牽連之
    他罪，即使未曾審判，因原係裁判上之一罪，即屬同一案件
    ，亦不能另行追訴。（最高法院26年渝上字第1435號判例要
    旨）次按案件曾經判決確定者，應諭知免訴之判決，刑事訴
    訟法第302條第1款定有明文。又此項訴訟法上所謂一事不再
    理之原則，關於實質上一罪或裁判上一罪，均有其適用，連
    續犯及牽連犯均係裁判上一罪，如其中部分之犯罪行為，業
    經判決確定，其效力當然及於全部，倘檢察官復就連續犯或
    牽連犯中之部分行為，重行起訴，即應諭知免訴之判決。（
    最高法院47年台非字第20號判例要旨），又按舊刑事訴訟法
    第294條第1 款規定（現為第302條），案件曾經判決確定者
    ，應為免訴之判決，係以同一案件，已經法院為實體上之確
    定判決，該被告應否受刑事制裁，即因前次判決而確定，不
    能更為其他有罪或無罪之實體上裁判。此項原則，關於實質
    上一罪或裁判上一罪（如刑法第55條及第56條之犯罪），其
    一部事實已經判決確定者對於構成一罪之其他部份，固亦均
    應適用，但此種情形，係因審判不可分之關係，在審理事實
    之法院，對於全部犯罪事實，按照刑事訴訟法第246 條規定
    本應予以審判，故其確定判決之既判力，亦自應及於全部之
    犯罪事實。（最高法院32年上字第2578號判例要旨）。經查
    ：被告與詠旭公司會計「陳影佩」及業務主任「黃月汝」（
    以上二人所涉詐欺罪嫌，均另飭警追查)基於意圖為自己不
    法所有之犯意聯絡，由被告要求陳佩儀及王恩之（以上二人
    所涉幫助詐欺罪嫌，均另為緩起訴之處分)分別申辦0000000
    000號、0000000000及0000000000 號行動電話門號，再自93
    年10月間起至94 年8月間止，以上開電話隨機撥打電話與不
    特定人士，被告對外並自稱為李先生或「張銘承」，再佯以
    要約靈骨塔買賣，而共同以此方式詐欺如附表所示之人，致
    各該受詐騙之人因而陷於錯誤，而以如附表所示之方式交付
    如附表所示之款項。邢曉輝依一般社會生活之通常經驗，本
    可預見提供自己之帳戶存摺、金融卡等供他人使用，可能供
    用於幫助他人犯詐欺罪資為遂行詐欺犯行之工具，竟仍基於
    幫助詐欺之概括犯意，於不詳時地，將其於玉山銀行分行所
    開立之存款帳戶（帳號0000000000000 號）、第一商業銀行
    竹溪分行（原為東台南分行）之存款帳戶（帳號0000000000
    0 號）及中國信託商業銀行之存款帳戶（帳號000000000000
    號）之存摺、金融卡及密碼等物，交付予身份不詳之人，嗣
    被告詐騙集團成員再以不詳之方式取得上述金融帳戶，並藉
    上開帳戶遂行渠等詐欺犯行。嗣如附表所示之受詐騙人察覺
    受騙後，乃報警處理。員警循線查察，始悉上情。經台灣板
    橋地方法院檢察署檢察官於95年9月29日以95年度偵字第612
    7號聲請簡易判決處刑，由台灣板橋地方法院於96年4月16日
    以96年度簡字第808 號，判決被告成立連續詐欺罪，處有期
    徒刑陸月，如易科罰金以參佰元折算壹日確定（嗣減為有期
    徒刑參月，如易科罰金以參佰元折算壹日），此有上開聲請
    簡易判決處刑書、刑事簡易判決、台灣高等法院被告前案紀
    錄表（台灣台北地方法院檢察署94年度偵字第18800 號偵查
    卷第193頁至第200頁、本院卷第13頁正面）在卷可考。次查
    ，上開刑事判決所載被告連續詐欺犯行，與本件公訴意旨(一)
    (二)所述其中詐欺罪部分，該案件犯罪時間在93年10月起至94
    年8月，本案則在94年2月3日起至94年3月15日，本件犯罪期
    間涵括在該案犯罪時間內，時間核屬緊接，所犯又為犯罪構
    成要件相同之詐欺罪名，顯係基於概括犯意反覆為之，又被
    告所犯本案之行使偽造文書罪，又與本件連續詐欺罪間有方
    法結果之牽連關係及牽連犯，本案與該案核屬裁判上一罪（
    有連續犯、牽連犯關係），揆諸上開判例要旨，該案既經判
    決確定，本案即為該案確定判決效力所及，本案自應為免訴
    之諭知。
四、原審未及審酌本案為同一案件之前案確定判決效力所及，遽
    對被告論罪科刑，尚有未合，被告上訴意旨空言指摘原判決
    不當，雖無理由，惟原判決既有可議，自應由本院予以撤銷
    改判，並為免訴之諭知。
據上論斷，應依刑事訴訟法第369條第1項前段、第364條、第302
條第1款，判決如主文。
本案經檢察官呂文忠到庭執行職務。
中    華    民    國    97    年    6     月    3     日
                  刑事第三庭  審判長法  官  蔡秀雄
                                    法  官  謝靜恒
                                    法  官  許文章
以上正本證明與原本無異。
不得上訴。
                                    書記官  蔡慧娟
中    華    民    國    97    年    6     月    3     日
附表：
一、受詐騙人：許劭徽。
    詐騙時間：94年7月間。
    詐騙金額：新台幣(下同)65,000元。
    交付方式：丙○○詐騙集團原提供邢曉輝上開三只帳戶，要
    求許劭徽匯款。然許劭徽係於94年7月6日提領現金共4萬元
     ，在台北縣三峽鎮○○路○段205號交付與丙○○。另於同
    年月下旬某日，再以許勒徽於中國信託商業銀行所申辦之現
    金卡，先預借現金25,000元，再依丙○○之指示，將上開現
    金匯入某不詳姓名女子於台新銀行所開設之不詳帳號存款帳
    戶內。
二、受詐騙人：陳世昌。
    詐騙時間：94年8月9日。
    詐騙金額：18,000元。
    交付方式：匯款進入邢曉輝上開玉山銀行帳戶內。


司法院資訊處製作；財團法人民間司法改革基金會備份。
